最高法院民事判決　　　　　　　　　　　　　　　　　八十七年度台再字第四○號
　　再審原告　劉　清
　　再審被告　黃汀看
右當事人間請求所有權移轉登記事件，再審原告對於中華民國八十六年十月十七日本
院判決（八十六年度台上字第三二二一號），提起部分再審之訴，本院判決如左：
    主  文
再審之訴駁回。
再審訴訟費用由再審原告負擔。
    理  由
本件再審原告對於本院八十六年度台上字第三二二一號確定判決（以下簡稱原確定判
決）中就再審被告請求再審原告將坐落金門縣金湖鎮○○○段一一六號土地地目旱所
有權移轉登記再審原告敗訴部分，以有民事訴訟法第四百九十六條第一項第一款規定
之情形，提起再審之訴，係以：依土地法第三十條規定，私有農地所有權之移轉，其
承受人以承受後能自耕者為限，倘承買人並無自耕能力而承買私有農地，即係以不能
之給付為契約標的，依民法第二百四十六條第一項前段之規定，其契約無效。再審被
告請求再審原告將坐落金門縣金湖鎮○○○段一一六地號土地，地目為旱及同段一一
七號地目建等二筆土地所有權移轉登記與再審被告，原確定判決維持第二審所為再審
原告敗訴判決，駁回再審原告之上訴而告確定。因該第一一六號土地係屬農地，則再
審被告於承受該筆土地時有無自耕能力，事實審法院應予調查認定。再審原告於前訴
訟程序提起上訴三審時主張再審被告於訂約時未有自耕能力，該筆農地縱有讓售行
為，亦屬無效。原確定判決未將再審被告請求該筆農地所有權移轉登記部分發回事實
審法院予以審酌，竟以再審原告前述上訴三審之主張，係屬新事實及新證據，依法不
得審究，而駁回再審原告之上訴。原確定判決適用民事訴訟法第四百七十六條第一項
規定顯有錯誤等語，為其論據。
按取捨證據、認定事實為事實審法院之職權，第三審為法律審，第三審應以第二審判
決確定之事實為判決基礎，民事訴訟法第四百七十六條第一項定有明文。本件原確定
判決係以福建高等法院金門分院八十五年度上字第二三號判決所認定之事實即再審原
告於七十九年十一月間出售系爭土地與再審被告之事實，有買賣契約書、價金收據、
土地登記簿謄本及自耕能力證明書可稽，並據證人翁杏仁、楊忠藻證述明確，系爭買
賣契約之再審原告之印文為真正，復經法務部調查局鑑定在案，有鑑定通知書足憑，
兩造就系爭土地確曾買賣，堪以認定。因而維持第一審所為再審原告敗訴判決，駁回
其上訴。按再審被告於前訴訟程序中提出戶籍謄本及自耕能力證明書，分別載明再審
被告之職業於七十九年一月二十四日已變更為自耕農，再審被告對系爭土地確能自任
耕作屬實。事實審法院因而認定兩造間就系爭土地買賣契約合法有效。原確定判決以
事實審法院合法確定之事實為判決之基礎，認福建高等法院金門分院八十五年度上字
第二三號所為再審原告敗訴之判決，核無違誤，乃駁回其上訴，並說明再審原告於上
訴三審時始抗辯謂系爭土地屬農地，再審被告未證明訂約之時有自耕能力，所訂立系
爭買賣契約應屬無效，核屬新事實，第三審無從審究。原確定判決適用民事訴訟法第
四百七十六條第一項並無錯誤可言。再審原告執以指摘原確定判決該部分不當，求予
廢棄，非有理由。
據上論結，本件再審之訴為無理由，依民事訴訟法第七十八條，判決如主文。
中      華      民      國    八十七    年     五       月      八      日
                              最高法院民事第二庭
                                  審判長法官  曾  桂  香
                                        法官  劉  延  村
                                        法官  徐  璧  湖
                                        法官  劉  福  聲
                                        法官  蘇  茂  秋
      右正本證明與原本無異
                                              書  記  官
中      華      民      國    八十七    年     五       月     二十     日
